【裁判字號】    99,聲,929
【裁判日期】    990826
【裁判案由】    聲明異議
【裁判全文】
臺灣高等法院高雄分院刑事裁定           99年度聲字第929號
聲明異議人
即受刑  人  甲○○
上列聲明異議人，因偽造印文等案件，經判決確定。對臺灣高雄
地方法院檢察署檢察官執行之指揮（99年度執更緝字第190 號）
，認為不當，向本院聲明異議，本院裁定如下：
    主  文
異議之聲明駁回。
    理  由
一、聲明異議意旨以：(一)按受刑人或其法定代理人或配偶以檢察
    官執行之指揮為不當者，得向諭知該裁判之法院聲明異議，
    刑事訴訟法第484 條定有明文。次按95年5 月17日修正，同
    年7 月1 日施行之刑法第41條第1 項規定：「犯最重本刑為
    5 年以下有期徒刑以下之刑之罪，而受6 個月以下有期徒刑
    或拘役之宣告，得以新臺幣1 千元、2 千元或3 千元折算1
    日，易科罰金。但確因不執行所宣告之刑，難收矯正之效，
    或難以維持法秩序者，不在此限。」。按刑法第41條於94年
    2 月2 日修正前原規定：「犯最重本刑為5 年以下有期徒刑
    以下之刑之罪，而受6 個月以下有期徒刑或拘役之宣告，因
    身體、教育、職業、家庭之關係或其他正當事由，執行顯有
    困難者，得以1 元以上3 元以下折算1 日，易科罰金。但確
    因不執行所宣告之刑，難收矯正之效，或難以維持法秩序者
    ，不在此限。併合處罰之數罪，均有前項情形，其應執行之
    刑逾6 月者，亦同。」。1.於94年2 月2 日修正之立法理由
    為：「按易科罰金制度旨在救濟短期自由刑之流弊，性質屬
    易刑處分，故在裁判宣告之條件上，不宜過於嚴苛，現行規
    定除「犯最重本刑為5 年以下有期徒刑以下之刑之罪」、「
    而受6 個月以下有期徒刑或狗役之宣告」外，尚須具有「因
    身體、教育、職業或家庭之關係或其他正當事由，執行顯有
    困難」之情形，似嫌過苛，爰刪除「因身體、教育、職業或
    家庭之關係或其他正當事由，執行顯有困難」之限制。至於
    個別受刑人如有不宜易科罰金之情形，在刑事執行程序中，
    檢察官得依現行條文第一項但書之規定，審酌受刑人是否具
    有「確因不執行所宣告之刑，難收矯正之效，或難以維持法
    秩序」等事由，而為准許或駁回受刑人易科罰金之聲請，更
    符合易科罰金制度之意旨。」。故據以刪除上開文字，但並
    非否認有「因身體、教育、職業或家庭關係，執行顯有困難
    ，得易科罰金」之必要，故如受判決人有家庭、職業、教育
    或其他正當事由仍以易科罰金為宜。2.是本件就聲請人在數
    案中判處罪刑，但以犯罪態樣，嚴重性觀之，惡性非重，應
    無「難收矯正之效或難以維持法秩序」之情形。(二)查聲請人
    甲○○因犯偽造公印文、共同連續恐嚇得利、恐嚇取財未遂
    、共同連續強制罪，分別經台灣高雄地方法院92年度重訴字
    第55號及原審法院97年度上訴字第1078號判決，依序判處減
    為有期徒刑4 月、減為有期徒刑6 月、減為有期持刑4 月、
    減為有期待刑6 月，並均諭知易科罰金之折算標準（聲證一
    ：台灣高雄地方法院92年度重訴字第55號判決、聲證二：台
    灣高等法院高雄分院97年度上訴字第1078號判決）。(三)次查
    ，本件台灣高雄地方法院檢察署檢察官係以「刑期過長不得
    易科罰金，應入監服刑」為由，諭令不得易科罰金。惟查，
    受刑人犯上開案件，業經台灣高等法院高雄分院暨台灣高雄
    地方法院先後判處並分別確定在案，並於聲請人向台灣高等
    法院高雄分院聲請定應執行刑時，亦已裁定「應執行有期徒
    刑1 年5 月，如易科罰金以銀元300 元即新台幣900 元折算
    一日」（聲證三：台灣高等法院高雄分院98年度聲字第1009
    號裁定影本），顯見法院已綜合考量各種情事，科予受刑人
    適當刑罰。茲本件檢察官以上開事由否准其易科罰金之聲請
    ，非但已逸脫刑法第41條第1 項明定標準，甚且將法院已審
    酌事項，再重為審酌，此舉無異對受刑人所犯罪刑，予以雙
    重評價，自屬失當，並予敘明。(四)又依聲證一、二之判決書
    ，受刑人係於89年觸犯偽造文書等罪迄今已將10年，10年來
    已痛改前非，亦願接受法律治裁，惟聲請人家父高齡90歲，
    長年臥病在床，且聲請人育有2 男1 女，因近年環境不景氣
    ，子女均失業在家，一家老小均仰賴聲請人之薪資渡日，惟
    因聲請人入監執行，全家生活將陷入絕境，聲請人亦每日擔
    憂家中老父之身體狀況及子女生活，應可認有「家庭」、「
    職業」上之理由可以易科罰金，為此聲明異議。請求撤銷原
    處分，准予易科罰金云云。
二、經查聲明異議人即受刑人甲○○前以「按數罪併罰，數宣告
    刑均得併科罰金，而定應執行之刑逾6 個月者，仍得聲請易
    科罰金，此經司法院大法官會議第366 號、第662 號著有解
    釋在案。本案聲請人所犯均非重罪，始為法院判決6 個月以
    下有期徒刑且准予易科罰金，已難謂聲請人有因不執行所宣
    告之刑難收矯正之效，或難以維持法秩序者之情。惟檢察官
    以「刑期過長」另增設法律所無之限制，指示書記官不准易
    科罰金，顯然不符比例原則，且有違大法官會議解釋應避免
    短期自由刑流弊之意旨」云云，認檢察官執行之指揮為不當
    ，向本院聲明異議，本院前以98年度聲字第1328號駁回受刑
    人甲○○之異議，受刑人甲○○不服，提起抗告，再經最高
    法院於99年3 月11日，以99年度台抗字第215 號裁定駁回抗
    告並確定在案，有上開2 裁定附於本院卷可稽。乃聲明異議
    人即受刑人甲○○就同一「檢察官不准易科罰金處分」事由
    ，再行聲明異議，自屬不應准許。
三、再按執行裁判，由為裁判法院之檢察官指揮之；又受刑人或
    其法定代理人或配偶，以檢察官執行之指揮為不當者，得向
    諭知該裁判之法院聲明異議；法院並應就異議之聲明裁定之
    ，刑事訴訟法第457 條第1 項前段、第484 條、第486 條分
    別定有明文。次按「犯最重本刑為5 年以下有期徒刑以下之
    刑之罪，而受6 個月以下有期徒刑或拘役之宣告者，得以新
    臺幣1,000 元、2,000 元或3,000 元折算1 日，易科罰金。
    但確因不執行所宣告之刑，難收矯正之效，或難以維持法秩
    序者，不在此限。」，修正後刑法第41條第1 項定有明文。
    是案件經法院宣告有期徒刑或拘役，並得易科罰金者，在具
    體執行時得否易科罰金，應由執行檢察官審酌前開刑法第41
    條第1 項之事由，審慎為之，此係執行檢察官本於其權限所
    為之裁量，非謂受刑人之犯罪情節輕微，即應一概准許易科
    罰金，是以法律賦予執行檢察官此項裁量權，僅在發生裁量
    瑕疵之情況時，法院始有介入審查之必要（最高法院77年度
    台非字第158 號、97年度台非字第349 號參考）。本件受刑
    人甲○○因偽造印文、恐嚇及強制等案件，經臺灣高雄地方
    法院92年度重訴字第55號及本院97年度上訴字第1078號分別
    判處有期徒刑8 月減為4 月、1 年減為6 月，8 月減為4 月
    及1 年減為6 月等確定在案，復經本院以98年度聲字第1109
    號合併定執行刑為有期徒刑1 年5 月，如易科罰金，以銀元
    300 元即新台幣900 元折算1 日，此有本院98年度聲字第11
    09號刑事裁定及臺灣高等法院被告前案紀錄表在卷可按。嗣
    經受刑人聲請易科罰金，執行檢察官審酌受刑人前案資料、
    本件各罪犯罪情節，認本件受刑人係犯恐嚇等4 罪，而受有
    期徒刑之宣告，情節重大，認不執行宣告之刑，難以維持法
    秩序，乃依刑法第41條第1 項但書規定不准易科罰金，此有
    臺灣高雄地方法院檢察署檢察官98年度執聲他字第7702號刑
    事執行案件進行單及易科罰金案件初核表附卷可憑（98年度
    執更字第3235號，即99年度執更緝字第190 號）。按易科罰
    金乃易刑處分，其應否准許，依刑事訴訟法第457 條之規定
    ，須由檢察官就准予受刑人易科罰金，有無「確因不執行所
    宣告之刑，難收矯正之效，或難以維持法秩序」情況查明認
    定並指揮執行之，且法院諭知之易科罰金折算標準，與檢察
    官於執行時是否准許易科罰金，仍屬2 事，非謂經判決確定
    之罪刑有易科罰金之諭知，執行檢察官即不問具體犯罪情事
    一概准許易科罰金，已如前述。而依聲明異議人於前開臺灣
    高雄地方法院92年度重訴字第55號所犯偽造公印文罪，及本
    院97年度上訴字第1078號，所涉犯恐嚇得利罪、恐嚇取財未
    遂罪、強制罪等罪情節觀之，其以暴力介入他人砂石場之經
    營，並以強制、恐嚇方式藉由砂石買賣、經營牟取利益，期
    間自88年底迄90年中旬，長達1 年，嚴重傷害被害人之身心
    並危害社會治安，被告並另介入小吃部之經營，以致該小吃
    部生意直落而結束營業，無視於國家法制規定及他人之財產
    權益，行為惡劣，情節重大，亦顯然以不准予易科罰金為適
    當。雖聲請人以其父高齡90歲，長年臥病在床，聲請人育有
    2 男1 女，因近年環境不景氣，子女均失業在家，一家老小
    均仰賴聲請人之薪資渡日，惟因聲請人入監執行，全家生活
    將陷入絕境，聲請人亦每日擔憂家中老父之身體狀況及子女
    生活，應可認有「家庭」、「職業」上之理由云云，聲請易
    科罰金。但被告甲○○所犯情節重大，惡性不輕，如未入監
    執行，難收矯正之效或難以維持法秩序，如准其易科罰金，
    日後恐有危害社會治安之虞，尚不得僅因其有「家庭」、「
    職業」上之理由，即認檢察官應准許其易科罰金。是檢察官
    具體審核上情，行使其裁量權，認本件刑事判決所宣告之有
    期徒刑，如准以易科罰金，不執行所宣告之刑罰，難收矯治
    之效，諭知發監執行，核尚無違上開刑法第41條第1 項但書
    之規定，洵屬允洽。檢察官因而不准許抗告人易科罰金之聲
    請，並非無據，其指揮執行，難認有何違法或不當、專斷等
    濫用權力之情事。本件聲明異議，並無理由，應予駁回。
據上論結，依刑事訴訟法第486 條，裁定如主文。
中    華    民    國    99    年    8     月    26    日
                刑事第五庭    審判長法  官  曾永宗
                                    法  官  鍾宗霖
                                    法  官  任森銓
以上正本證明與原本無異。
如不服本裁定應於送達後5 日內向本院提出抗告狀。
中    華    民    國    99    年    8     月    26    日
                                    書記官  呂素珍

司法院資訊處製作；財團法人民間司法改革基金會備份。
